【裁判字號】    98,上易,852
【裁判日期】    980630
【裁判案由】    業務侵占
【裁判全文】
臺灣高等法院臺中分院刑事判決         98年度上易字第852號
上  訴  人  臺灣臺中地方法院檢察署檢察官
被      告  甲○○
上列上訴人因被告業務侵占案件，不服臺灣臺中地方法院98年度
易字第840 號，中華民國98年4月9日第一審判決（起訴案號：臺
灣臺中地方法院檢察署98年度偵字第3721號），提起上訴，本院
判決如下：
    主  文
原判決撤銷。
甲○○犯業務侵占罪，處有期徒刑壹年。
    事  實
一、甲○○前於民國（下同）95年7月至97年2月間，受僱於乙○
    ○所經營址設臺中縣豐原市○○路278 號「福星通信行」，
    擔任手機業務員之工作，平日即負責收集客戶待修手機及收
    取貨款之業務，係從事業務之人。詎甲○○因需錢孔急，竟
    意圖為自己不法所有，基於概括之犯意，自95年7月起至97
    年2月間，利用其代公司收取款項之職務上機會，而反覆、
    陸續將其向客戶收取而應繳回公司之貨款共新臺幣（下同）
    90萬3,980元，於收取後，以變易持有為所有之意思，接續
    予以侵占入己挪為私用。嗣於97年2月初，乙○○清查帳目
    後，而查悉上情。
二、案經乙○○訴請臺灣臺中地方法院檢察署檢察官偵查起訴。
    理  由
一、前揭犯罪事實業據被告坦承不諱，並經證人即告訴人乙○○
    、證人魏秀治於偵查時證述在卷，復有切結書、支票影本、
    福星通信行之營利事業登記證、被告侵占客戶款項明細表、
    和解筆錄等在卷足稽，事證明確，被告犯行洵堪認定，應依
    法論科。【按被告以外之人（包括證人、鑑定人、告訴人、
    被害人及共同被告等）於審判外之陳述雖不符刑事訴訟法第
    159條之1至之4等4條之規定，而經當事人於審判程序同意作
    為證據，法院審酌該言詞陳述或書面陳述作成時之情況，認
    為適當者，亦得為證據；當事人、代理人或辯護人於法院調
    查證據時，知有刑事訴訟法第159條第1項不得為證據之情形
    ，而未於言詞辯論終結前聲明異議者，視為有前項之同意，
    同法第159 條之5定有明文。本件證人證人即告訴人乙○○
    、證人魏秀治均曾於偵查中為陳述，其性質雖屬傳聞證據，
    惟其等未再於法院審理中為陳述，且查無符合同法第159條
    之1至之4等前4條之情形，其等所為之上開偵查筆錄內容，
    業經法院審理時予以提示並告以要旨，且各經檢察官及被告
    等人表示意見。當事人已知上述筆錄乃傳聞證據，且均未於
    言詞辯論終結前對該等筆錄內容異議，依上開規定，是證人
    等於偵查中之證言已擬制同意其有證據能力，本院審酌上開
    筆錄作成時，無不當取供之情形，認為以之作為本案之證據
    亦屬適當，自具有證據能力。】。
二、查被告既係受僱於福星通信行，並擔任手機業務員，工作內
    容亦包含收集待修手機及收取貨款事宜，故其自委託客戶中
    所收取之手機維修款項，自係業務上所持有之物無疑。核被
    告所為，係犯刑法第336條第2項業務侵占罪。又按刑事法若
    干犯罪行為態樣，本質上原具有反覆、延續實行之特徵，立
    法時既予特別歸類，定為犯罪構成要件之行為要素，則行為
    人基於概括之犯意，在密切接近之一定時、地持續實行之複
    次行為，倘依社會通念，於客觀上認為符合一個反覆、延續
    性之行為觀念者，於刑法評價上，即應僅成立一罪。學理上
    所稱「集合犯」之職業性、營業性或收集性等具有重複特質
    之犯罪均屬之，例如經營、從事業務、收集、販賣、製造、
    散布等行為概念者是（最高法院95年度台上字第4686號判決
    參照）。本件被告於本院審理時供稱：我之前本身有債務問
    題，又東補西補，導致最後無法給付這些金額。（95年7月
    間，你就有財務問題，要把收回的貨款將以挪用，是嗎？）
    對。（你是收取固定客戶的貨款後予以侵吞，或是收取一定
    數量的貨款之後，才侵吞了部分？）我是將好幾個客戶的貨
    款收了之後侵吞部分的貨款，等下個月收到了之後再補上去
    ，也就是逐月侵占逐月補上。．．．我有卡債及積欠他人的
    其他債務，若有人向我要錢，我就先還他，卡債部分若有催
    繳，我就去繳款。（你在剛開始要侵吞的時候，你就沒有辦
    法將侵吞的貨款全數去償還你的債務？）是的，我本來就打
    算每個月侵佔部分貨款，再逐月以挪補的方式來侵吞貨款，
    看能否度過債務難關。」等語，顯見被告逐月的侵占犯行，
    係基於概括之犯意，而反覆、持續實行之複次侵占行為，準
    此，被告前揭侵占貨款之行為，既含有多次性與反覆性，則
    其在同一時期內多次、反覆為侵占犯行，應屬集合犯，而論
    以一罪。原審認被告罪證明確而予科刑，固非無見，惟查：
    被告係基於集合犯包括一罪之犯意而侵占業務款，原判決認
    被告係基於反覆、延續實施侵占之單一犯意，侵占向客戶收
    取而應繳回公司之貨款等情，復未於理由中敘明其認定事實
    之依據，尚有未合；又被告侵占福星通訊行貨款共計90萬3,
    980元，事後雖與被害人達成和解，惟被告迄今僅償還部分
    賠償金，經與告訴人和解後，復未依約如期給付，原審僅處
    以有期徒刑10月，量刑失之過輕，亦有未洽。檢察官上訴意
    旨指被告犯數個業務侵占罪，應予分論併罰，惟據上開說明
    ，此部分上訴為無理由；另檢察官指摘原判決量刑過輕而提
    起上訴，此部分為有理由。原判決既有上述可議之處，自無
    可維持，應由本院將原判決撤銷改判。爰審酌被告並無犯罪
    前科，有台灣高等法院被告前案紀錄表可按，犯後亦坦承犯
    行，以及其僅償還所侵占之部分金額、犯罪動機、平日生活
    情形等一切情狀，量處如主文第2項所示之刑。
據上論斷，應依刑事訴訟法第369條第1項前段、第364條、第299
條第1 項前段，刑法第336條第2項，刑法施行法第1條之1，判決
如主文。
本案經檢察官丙○○到庭執行職務。
中    華    民    國    98    年    6     月    30    日
            刑事第七庭   審判長法  官 林  榮  龍
                               法  官 鄭  永  玉
                               法  官 江  錫  麟
以上正本證明與原本無異。
不得上訴。
                               書記官 鄧  智  惠
中    華    民    國    98    年    7     月    1     日
附錄本案論罪科刑法條：
刑法第336條：
  對於公務上或因公益所持有之物，犯前條第1項之罪者，處1年
  以上7年以下有期徒刑，得併科5千元以下罰金。
  對於業務上所持有之物，犯前條第1項之罪者，處6月以上5年
  以下有期徒刑，得併科3千元以下罰金。
  前二項之未遂犯罰之。


司法院資訊處製作；財團法人民間司法改革基金會備份。
